ACORDAO-COMPLETO-2493100

ACÓRDÃO 2064/2021 ATA 35/2021 - PLENÁRIO

VISTA, relatada e discutida esta representação da Secretaria de Controle Externo de Aquisições Logísticas (Selog) sobre indícios de irregularidades na aquisição de "Kits merenda" pela Secretaria Municipal de Educação de Manaus/AM.
	ACORDAM os Ministros do Tribunal de Contas da União, reunidos em Sessão do Plenário, ante os motivos expostos pelo Relator e com fundamento nos artigos 10, § 1º, 12, inciso II, e 47 da Lei 8.443/1992 c/c os artigos 198, parágrafo único, e 237, inciso VI do Regimento Interno do TCU, em:
	9.1. conhecer da representação para, no mérito, considerá-la procedente;
	9.2. converter o presente processo em tomada de contas especial, autorizando, desde logo, a promoção das citações e audiências que se fizerem necessárias, consoante orientação contida no §10 do Voto que fundamenta este Acórdão;
	9.3. cientificar o Ministro de Estado da Educação acerca da conversão do presente processo em tomada de contas especial;
	9.4. encaminhar cópia deste acórdão aos responsáveis e ao Município de Manaus/AM, com a informação de que a íntegra do relatório e do voto que o fundamentam podem ser consultados no endereço eletrônico www.tcu.gov.br/acordaos.

Representação acerca de possíveis irregularidades na aquisição de kits merenda no âmbito das ações voltadas ao enfrentamento da Covid-19.

Município de Manaus/AM

3. Responsáveis: Secretaria Municipal de Educação; A Chaves Coimbra (12.023.960/0001-56)

13.1. Ministros presentes: Ana Arraes (Presidente), Walton Alencar Rodrigues, Augusto Nardes, Raimundo Carreiro, Bruno Dantas, Vital do Rêgo e Jorge Oliveira (Relator).
13.2. Ministros-Substitutos convocados: Augusto Sherman Cavalcanti e Marcos Bemquerer Costa.
13.3. Ministros-Substitutos presentes: André Luís de Carvalho e Weder de Oliveira.

JORGE OLIVEIRA

Trata-se de representação instaurada para o acompanhamento das aquisições voltadas ao enfrentamento da Covid-19, exceto as efetuadas pelo Ministério da Saúde. No presente processo examina-se especificamente a aquisição de 244.525 "kits merenda", realizada pela Secretaria Municipal de Educação de Manaus/AM (Semed) , por dispensa de licitação, no valor de R$ 11.492.675,00, junto à empresa A Chaves Coimbra.
2.	Os seguintes indícios de irregularidade foram inicialmente apontados: a) os alimentos que compõem o "Kit merenda" não atendem às normas do FNDE; b) dispensa indevida de licitação; c) direcionamento da contratação; d) sobrepreço; e e) acréscimo imotivado da quantidade de "kits merenda".
3.	Promovidas as oitivas da Semed e da empresa contratada, a Secretaria de Controle Externo de Aquisições Logísticas (Selog) produziu a instrução abaixo transcrita, que adoto como relatório desta deliberação:
	"TC Processo 039.538/2020-6
	Conhecimento; mérito - procedente; conversão em tomada de contas especial; e citações.

	Unidade Jurisdicionada
	Uasg

	Secretaria Municipal de Educação de Manaus/AM (Semed) 
	Não se aplica

	Objeto da Contratação

	Aquisição de gêneros alimentícios para composição de 244.525 kits de merenda escolar para atendimento dos alunos da rede municipal de ensino, constituído de: a) 1 kg de açúcar cristal ; b) 1 kg de arroz tipo 1; c) 400 g de biscoito salgado; d) 1 kg de feijão carioca tipo 1; e) 500 g de macarrão espaguete; f) 400 g de achocolatado em pó; g) 400 g de leite integral em pó; e h) 900 ml de óleo de soja (peça 6, p. 6 e 8-9) .

	Representante
	CPF

	Secretaria de Controle Externo de Aquisições Logísticas (Selog) 
	Não se aplica

	Há pedido de Sustentação Oral?
	Procuração

	Sim, formulado por A Chaves Coimbra - EPP
	Peça 27

	Modalidade
	Número do Contrato
	Tipo

	Não se aplica (dispensa de licitação) 
	21/2020 (peça 8, p. 61-71) 
	Não se aplica

	Vigência
	Valor Contratado

	Trinta dias corridos após o recebimento da nota de empenho (peça 8, p. 65) .
	R$ 11.492.675,00 (peça 8, p. 65) .

	Suspenso por Medida Cautelar?
	Não

	Fase do Contrato

	O contrato foi firmado com a empresa A Chaves Coimbra (CNPJ 12.023.960/0001-56) , em 22/5/2020 (peça 8, p. 61-71) , no valor de R$ 11.492.675,00, referentes a 244.525 kits de alimentos. As entregas ocorreram até o dia 23/6/2020 e os pagamentos foram realizados ao longo do período de 23/7/2020 a 30/12/2020 (relação das ordens bancárias na peça 29, p. 309312) .

	B. Histórico

1.	No âmbito do TC Processo 016.867/2020-3 (Acompanhamento das aquisições voltadas ao enfrentamento da Covid-19, exceto as efetuadas pelo Ministério da Saúde) , a Secretaria do TCU no Estado do Amazonas (Sec/AM) promoveu o exame da contratação em tela, tendo apontado, em suma, os seguintes indícios de irregularidades (peça 198 c/c peça 177 daqueles autos, além da peça 1 do presente processo) :
a) desconsideração da faixa etária dos alunos e não inclusão de frutas e hortaliças para a composição dos kits de merenda, em violação ao disposto nos arts. 2º, § 1º, e 4º da Resolução FNDE 2/2020 (Fundo Nacional de Desenvolvimento da Educação) ;
b) dispensa indevida do processo licitatório, sem a caracterização do disposto no art. 24, IV, da Lei 8.666/1993 e em violação à Resolução FNDE 2/2020, uma vez que o objeto constitui atividade regular, não resultando de nova demanda decorrente do estado de calamidade imposto pela pandemia em curso;
c) sobrepreço no valor de R$ 2.897.621,25;
d) direcionamento da contratação para a empresa A Chaves Coimbra, em face de seleção de empresas para apresentar cotações que não são fornecedoras habituais de gêneros alimentícios para a administração pública, em afronta aos princípios da impessoalidade, moralidade e economicidade; e
e) ausência de justificativa para o acréscimo de quantitativos após a realização da pesquisa de preços, em afronta ao princípio da motivação e ao art. 4º, parágrafo único, da Lei 8.666/1993.
2.	Os fatos identificados pela Sec/AM levaram a eminente Relatora do feito a determinar a remessa dos autos à Selog para que fosse autuada representação, com o objetivo de apurar possíveis irregularidades, prejuízos e responsabilizações nos procedimentos dessa contratação e, eventualmente, realizar a audiência dos responsáveis e as oitivas das empresas contratadas, nos termos do art. 250, IV e V, do Regimento Interno do TCU (peça 1, p. 3) .
3.	Em análise preliminar, esta Unidade Técnica (peça 14, p. 3, parágrafos 6-8) verificou que o contrato havia sido assinado em 22/5/2020 e que possivelmente já teria ocorrido o término do seu prazo de vigência, com último pagamento realizado em 5/10/2020. Mencionou, ainda, que tramita perante a Justiça Federal do estado do Amazonas ação civil pública (processo 1009145-03.2020.4.01.3200) , que versa sobre possível incidência de sobrepreço na presente aquisição, com pedido de liminar para sustar o pagamento do valor contratado, o qual foi indeferido por aquele juízo em 10/8/2020.
4.	No tocante aos indícios de irregularidades apurados pela Sec/AM, a instrução inicial teceu (peça 14, p. 512, parágrafos 21-70) alegações ratificando o posicionamento pretérito e concluindo pela necessidade de ouvir a Administração e a empresa contratada, bem como de obter cópia de documentos relativos ao processo de contratação, o que contou com a anuência da dirigente desta Unidade Técnica (peça 15) .
5.	Cumpre destacar que o objeto da presente representação também foi abordado no processo administrativo TC Processo 027.118/2020-7, autuado pela Sec/AM, relativo à produção de conhecimento sobre a aquisição em comento, do qual se extraiu a maioria dos elementos de evidência que integram os presentes autos.
6.	Promovidas a oitiva e a diligência quanto às alegações do representante e demais questões levantadas por esta Unidade Técnica, passa-se a analisar as respostas apresentadas, tópico a tópico, conforme transcrição/contextualização a seguir.
	C. Histórico de Comunicações

	Despacho do Relator ou da Secretária (Delegação de Competência) 
	Peça 15
	17/3/2021

	Ofícios Encaminhados pelo TCU

	Ao órgão
	Ofício 11999/2021-TCU/Seproc, de 18/3/2021 (peça 16) 

	Ao órgão
	Ofício 11997/2021-TCU/Seproc, de 18/3/2021 (peça 17) 

	À sociedade empresarial
	Ofício 11998/2021-TCU/Seproc, de 18/3/2021 (peça 18) 

	D. Documentos Apresentados em Resposta à Oitiva

	Pela Unidade Jurisdicionada

	Ofício 1087/2021-SEMED/GS, de 28/4/2021 (peça 29) 
Ofício 1097/2021-SEMED/GS (reproduz o teor do ofício acima) , de 28/7/2021 (peça 36) 

	Pela Sociedade Empresarial

	Petição de 7/5/2021 (peça 32) 
Ateste de recebimento dos materiais (peça 35) 
Petição de 1º/7/2021 (peça 39) 
Sentença proferida pela Justiça Federal do Estado do Amazonas nos autos do processo 1009145-03.2020.4.01.3200 (peça 38) 

	E. Exame Técnico

Item "a" da oitiva: o conteúdo do kit de gêneros alimentícios não atende, em tese, aos arts. 2º, § 1º, e 4º da Resolução FNDE 2/2020, preceitos esses que exigem que seja levada em conta, para a composição dessa cesta de produtos, a faixa etária dos alunos e que, sempre que possível, sejam fornecidas frutas e hortaliças, o que não ocorreu no caso concreto. Sublinha-se que não consta do processo administrativo da dispensa de licitação qualquer justificativa para a montagem do kit sem a observância dos referidos dispositivos regulamentares.
Fundamento legal ou jurisprudencial: arts. 2º, § 1º, e 4ºda Resolução FNDE 2/2020.
Manifestação da Unidade Jurisdicionada sobre os indícios de irregularidades:
a) a Lei 13.987/2020, regulamentada pela Resolução FNDE 2/2020, autorizou, em caráter excepcional, a distribuição de gêneros alimentícios adquiridos com recursos do Programa Nacional de Alimentação Escolar (Pnae) aos pais ou responsáveis dos alunos, com o objetivo de garantir o direito à alimentação dos estudantes e auxiliar para que não entrem em situação de insegurança alimentar e nutricional (peça 29, p. 2-3) ;
b) segundo consta no sítio do Pnae, a Resolução FNDE 2/2020 conferiu autonomia ao nutricionista responsável técnico e à respectiva equipe para a definição dos gêneros alimentícios que devem compor o kit a ser distribuído, inclusive para esse momento excepcional imposto pela pandemia (peça 29, p. 3) ;
c) dos doze itens que compunham os kits básicos, oito foram adquiridos da empresa A Chaves Coimbra e outros quatro foram acrescentados pela Semed, incluindo carne, frango ou peixe e, também, leite em pó Nestogeno para as crianças em idade de creche (peça 29, p. 3-4) ;
d) além dos kits básicos, foram distribuídos kits da agricultura familiar, compostos por dezoito itens, que foram adquiridos por chamamento público (peça 29, p. 4) ;
e) a Semed atendeu aos ditames constitucionais da dignidade da pessoa humana, bem como aos direitos sociais da Educação e da Alimentação, nos termos dos arts. 1º, III, 3º, I e III, 6º, 208, 212 e 227 da Constituição Federal (peça 29, p. 4-6) ;
f) há precedentes no Poder Judiciário de que não existe ilegalidade ou irregularidade na substituição à merenda escolar por oferta de cestas básicas ou kits de alimentação, neste momento de calamidade pública decorrente da pandemia, a exemplo de julgamento (excerto da sentença transcrita na manifestação à oitiva, mas sem identificação do correspondente processo) realizado pela 1ª Vara Federal de Teresópolis/RJ, ao julgar ação daquele município contra o FNDE (peça 29, p. 6-9) .
Manifestação da empresa A Chaves Coimbra sobre os indícios de irregularidades:
a) os itens que compõem a cesta básica adquirida não foram os únicos oferecidos às crianças, pois a Semed também disponibilizou proteínas, como carne, frango ou peixe, bem como leite em pó Nestogeno, que é específico para crianças em período escolar de creche, além de itens oriundos da agricultura familiar, como legumes e vegetais, em que pese não ter ocorrido em larga escala, por serem perecíveis, em razão das dificuldades naturais relacionadas ao clima de Manaus, que é muito úmido e quente; e
b) ademais, a Resolução FNDE 2/2020 assegura que o fornecimento desses itens deve ocorrer "sempre que possível", ou seja, não necessariamente obrigando a compra de hortaliças (peça 32, p. 17) .
Análise:
7.	Em 7/4/2020 entrou em vigor a Lei 13.987/2020, que teve por objetivo autorizar a distribuição de gêneros alimentícios adquiridos no âmbito do Pnae às famílias dos estudantes, durante o período de suspensão das aulas nas escolas públicas de educação básica, em razão de situação de emergência ou calamidade pública.
8.	A implementação dessa medida foi disciplinada pela Resolução FNDE 2/2020, cujo art. 1º reproduziu a autorização prevista na norma legal. Seu art. 2º, § 1º, assegurou que os produtos poderiam ser agregados em kits, a serem definidos pela equipe de nutrição local, mas devendo ser observado o "per capita adequado à faixa etária", enquanto o art. 4º determinou que o fornecimento de frutas e hortaliças deveria ser "mantido, sempre que possível".
9.	Verifica-se, portanto, não haver óbice para a distribuição dos kits de alimentos aos familiares dos alunos, mas a regra exigiu a observância da faixa etária dos estudantes e determinou que houvesse esforço para se manter o fornecimento de frutas e hortaliças.
10.	Observa-se que a Semed alegou ter fornecido leite em pó Nestogeno para as crianças em idade de creche, como item complementar ao kit contratado da A Chaves Coimbra, todavia sem comprovar o fato na resposta à sua oitiva. No tocante ao fornecimento de vegetais, trouxe cópia do edital do Pregão Eletrônico 63/2020 (peça 29, p. 122-137) para aquisição de frutas e legumes, juntamente com carnes e peixes, com sessão agendada para o dia 10/6/2020, que coincide com o período de entregas dos produtos pela mencionada empresa, que se estendeu até 23/6/2020, conforme se observará mais adiante nesta instrução.
11.	Os argumentos da contratada são similares aos trazidos pela Administração.
12.	Em consulta ao sítio de Compras do município de Manaus (https://compras.manaus.am.gov.br) , foi possível verificar que a referida licitação foi realizada na data prevista e os quantitativos adquiridos foram compatíveis com a quantidade de alunos a serem assistidos (cópia da ata na peça 40) .
13.	Apesar de não ter comprovado a entrega do leite em pó Nestogeno e de não ter fornecido hortaliças, nota-se que houve empenho em adquirir frutas e legumes para a distribuição dos alimentos aos pais dos estudantes da rede pública.
14.	Neste contexto, devem ser aplicados os princípios da razoabilidade e da proporcionalidade de forma a acatar parcialmente a argumentação apresenta tanto pela Semed como pela contratada quanto ao aventado descumprimento dos arts. 2º, § 1º, e 4º da Resolução FNDE 2/2020, deixando-se, todavia, de adotar medidas adicionais.
Item "b" da oitiva: uso irregular do instituto da dispensa de licitação para a aquisição dos kits de merenda escolar, com fundamentação equivocada no art. 24, IV, da Lei 8.666/1993 e em desacordo com os arts. 2º, § 1º, e 5º, § 1º, da Resolução FNDE 2/2020 e com entendimento deste Tribunal expresso no Acórdão 2504/2016-TCU-Plenário, considerando que a compra de gêneros alimentícios do Programa Nacional de Alimentação Escolar (Pnae) constitui atividade regular, ou seja, não se mostra como nova demanda decorrente do estado de calamidade imposto pela pandemia em curso.
Item "d" da diligência: cópia do Despacho do Diretor do Departamento de Suprimento e Logística da Secretaria Municipal de Educação, a que alude o Parecer Jurídico 151.05.2020-ASSJUR/Semed, em suas páginas 4 e 5, que constaria nas fls. 504/506 do processo administrativo, conforme mencionado no referido parecer.
Fundamento legal ou jurisprudencial: art. 24, IV, da Lei 8.666/1993 e em desacordo com os arts. 2º, § 1º, e 5º, § 1º, da Resolução FNDE 2/2020 e Acórdão 2504/2016-TCU-Plenário, da relatoria do Ministro Bruno Dantas.
Contextualização:
15.	Foi consignado na instrução preliminar (peça 14, p. 6-8, parágrafos 26-46) , em síntese, que:
a) a Semed dispensou a licitação em razão do "estado de calamidade decretado no município de Manaus" (peça 8, p. 53 e 55) , ou seja, em decorrência da pandemia da covid-19, todavia a aquisição de gêneros alimentícios não teria o escopo de combater a pandemia, fato que descaracterizava a sua relação com a alegada emergência/calamidade;
b) segundo jurisprudência do Tribunal, a exemplo do Acórdão 2504/2016-TCU-Plenário, a mera existência de decreto municipal declarando a situação como emergencial não seria suficiente para justificar a contratação por dispensa de licitação, devendo-se verificar se os fatos relacionados à contratação se amoldam à hipótese prevista na lei;
c) a aquisição de gêneros alimentícios na esfera do Pnae se trata de atividade permanente e corriqueira no âmbito de uma secretaria municipal de educação, portanto, a pandemia não trouxe uma necessidade adicional que justificasse uma contratação emergencial;
d) o art. 21-A da Lei 11.947/2009 não autoriza dispensa por presumir uma emergência, mas apenas a distribuição dos gêneros alimentícios diretamente às famílias dos estudantes, em substituição ao método regular de fornecimento de merenda na própria escola; ademais, o art. 2º, § 1º, da Resolução FNDE 2/2020 menciona como hipóteses de aquisição dos gêneros alimentícios apenas os processos licitatórios e as chamadas públicas da agricultura familiar, sem cogitar outra forma de dispensa de licitação; e
e) não tinha sido possível identificar a fundamentação fática para a dispensa da licitação, mas o Parecer Jurídico 151.05.2020-ASSJUR/Semed (peça 8, p. 21-33) mencionava um despacho do Diretor do Departamento de Suprimento e Logística da Semed que conteria essa justificativa.
Manifestação da Unidade Jurisdicionada sobre os indícios de irregularidades:
a) o art. 3º da Lei 13.979/2020 determina a imposição de isolamento e de quarentena dentre as medidas destinadas ao enfrentamento da pandemia; assim, em razão da emergência ou calamidade público imposta pelo coronavírus, houve a suspensão das aulas presenciais nas escolas públicas de educação básica e, consequentemente, a interrupção do fornecimento de merenda nas escolas (peça 29, p. 10-12) ;
b) em face da importância de se fornecer refeições às crianças, foi editada a Resolução FNDE 2/2020, que autorizou, em caráter excepcional, a distribuição imediata dos gêneros alimentícios aos pais ou responsáveis dos estudantes nelas matriculados, cujo fato levou a Prefeitura de Manaus a implementar o projeto "Hora da Merenda", objetivando a distribuição de merenda aos alunos que estavam em isolamento em suas casas (peça 29, p. 12-13) ;
c) esse projeto consistia na distribuição de 244.525 kits, devidamente aprovados pelos nutricionistas da Semed, contendo os seguintes itens: 1 kg de açúcar, 1 kg de arroz, 1 embalagem de biscoito salgado de 400 g, 1 kg de feijão, 500 g de macarrão espaguete, 1 embalagem de achocolatado em pó de 400 g; 1 embalagem de leite em pó integral de 400 g e 1 embalagem de óleo de soja de 900 ml (peça 29, p. 13) ;
d) a suspensão das atividades presenciais nos órgãos da Prefeitura, em razão da necessidade do distanciamento social, pois os servidores estavam em casa, levou ao atraso da fase externa do Pregão Eletrônico 63/2020, destinado à aquisição dos gêneros frios (proteínas, polpas, verduras) , cujo edital (cópia na peça 29, p. 122-137) foi divulgado em 28/5/2020 e a data da abertura da sessão designada para o dia 10/6/2020  e, quanto ao certame para a aquisição dos gêneros alimentícios básicos (Pregão 85/2020) , seu edital somente foi publicado em 30/7/2020 (peça 29, p. 14) ;
e) também ocorreu naquela época a primeira onda da pandemia, o que se fez necessário o fechamento do comercio, da indústria e dos órgãos e entidades da Administração Pública, o que prejudicou substancialmente os atos preparatórios do certame, atrasando a abertura da licitação para a aquisição dos gêneros alimentícios destinados a atender a merenda escolar (peça 29, p. 15) ;
f) diante desse atraso, a Semed realizou o levantamento da existência de possíveis atas de registro de preços vigentes, chegando-se à ARP 26/2019-DIVRP/DEGCM/UGCM/SEMEF, que abrangia sete dos oito itens do kit, mas não possuía saldos suficientes (peça 29, p. 201-202) para possibilitar a distribuição dos kits, o que inviabilizou a sua utilização (peça 29, p. 15) ;
g) a capital do Amazonas foi uma das cidades mais afetadas em 2020 no mundo pela pandemia, o que ocasionou o fechamento das secretarias e unidades administrativas, ante a restrição à circulação de pessoas, impactando demasiadamente na regular marcha procedimental das licitações, levando à suspensão e ao atraso de muitos certames, colapsando o sistema institucional da Semed - e de toda a Administração Pública do país - e fulminando o planejamento realizado para o ano de 2020, que foi elaborado num ambiente de normalidade; ademais, não havia experiência acumulada de atuação em desastre epidemiológico dessa proporção na geração atual (peça 29, p. 16-17) ;
h) a Semed chegou a realizar audiências com vários órgãos de controle (Ministério Público Federal, Ministério Público Estadual, Tribunal de Contas do Estado, Conselho de Alimentação Escolar de Manaus e Coordenação de Alimentação Escolar do FNDE) , demonstrando a necessidade da distribuição dos alimentos via dispensa de licitação e sugerindo a criação de uma comissão (cópias de ofícios na peça 29, p. 252-266) , mas que essas entidades teriam respondido não poder participar, mas apenas acompanhar o procedimento (peça 29, p. 17) ;
i) a Semed nunca justificou nos autos que a aquisição dos gêneros alimentícios destinados à merenda escolar estava diretamente relacionada ao combate à pandemia, objeto da Lei 13.979/2020, motivo pelo qual a dispensa não foi fundamentada no seu art. 4º, mas sim no art. 24, IV da Lei 8.666/1993 c/c o art. 21-A da Lei 11.947/2009 (possibilidade de distribuição dos alimentos diretamente aos pais dos alunos) ; além disso, a justificativa não se restringiu à decretação de calamidade pública na cidade de Manaus, mas também ao risco de faltar merenda aos alunos que estavam em isolamento, considerando, ainda, que seu prazo de vigência era inferior a 180 dias e a entrega dos kits pelo fornecedor deveria ser imediata (peça 29, p. 17-21) ;
j) a dispensa era a única solução possível, pois a espera pela finalização da licitação, que ocorreu entre outubro e novembro de 2020, ocasionaria o desabastecimento de gêneros alimentícios para as crianças durante o período de enfrentamento e contenção da covid-19, pelo que se justifica a aplicação do princípio da proporcionalidade, dado caso extremo e de força maior que exigia ação imediata (peça 29, p. 21-24) ; e
k) a cópia do despacho do Diretor do Departamento de Suprimento e Logística da Semed, solicitada na diligência, encontra-se anexada na peça 29, p. 568-570.
Manifestação da empresa A Chaves Coimbra:
a) com o objetivo de reduzir o índice de evasão escolar em Manaus, o Município criou um programa regular de alimentação na escola, uma vez que a maioria das crianças fazem essa única refeição ao longo do dia, e, assim, melhorando o grau de assiduidade; porém, o isolamento dos alunos em casa levou a Prefeitura a criar o projeto "Hora da Merenda", com entrega de kits de alimentação diretamente aos pais dos alunos (peça 32, p. 4-7) ;
b) o fato de a municipalidade ter sido obrigada a colocar cerca de 250 mil crianças em casa gerou legítima preocupação por parte do Município de Manaus, do Tribunal de Contas do Estado (TCE/AM) , do Ministério Público Estadual (MPE/AM) e do Ministério Público de Contas sobre como se poderia continuar alimentando os estudantes ante a repentina interrupção das atividades escolares (peça 32, p. 2) ;
c) instada pelo Tribunal de Contas do Estado (reproduz cópia do ofício na peça 32, p. 12-13) , em 6/4/2020, com endosso do Ministério Público Estadual e do Ministério Público de Contas, a apresentar no prazo de cinco dias plano eficaz para a manutenção da alimentação das crianças, o Município teve muito pouco tempo para elaborar tal política pública que visasse suprir essa matéria, fato que levou à contratação por dispensa, com base no decreto de calamidade pública e no art. 24 da Lei 8.666/1993, fazendo cotação com cinco fornecedoras habituais, restando vencedora a empresa A Chaves Coimbra, que firmou o contrato no importe de R$ 11.492.675,00 (peça 32, p. 2-3 e 8 e 1013) ;
d) como forma de garantir a lisura do procedimento, uma vez que a contratação seria feita por dispensa decorrente do estado de calamidade e da urgência do caso, a Semed convidou o TCE/AM e o MPE/AM para indicaram servidores, com objetivo de fazerem o acompanhamento, mas ambos declinaram (reproduz cópia dos ofícios desses órgãos na peça 32, p. 14-15) ; contudo, esse intercâmbio com os órgãos de controle demonstra que não poderia haver espaço para a prática de ilícitos (peça 32, p. 13-16) ;
e) não houve instauração de procedimento de apuração no âmbito estadual e municipal, existindo apenas uma ação popular ajuizada perante a Justiça Federal por um subsecretário do Município, Sr. André Ricardo Santiago, que, à época, rompeu politicamente com o prefeito e era candidato a vereador, fazendo uso do fato para se promover publicamente; em sede de cognição sumária, a tutela de urgência foi indeferida pelo juízo (peça 32, p. 16) ; posteriormente, foi proferida sentença (junta cópia na peça 38) que confirmou a decisão liminar (peça 39, p. 3-4) ; e
f) o programa de alimentação teve início em maio de 2020, sendo o pior mês da pandemia naquele ano, pois enquanto em abril havia 3.061 casos confirmados em Manaus, o mês subsequente registrou quinze mil novos diagnósticos, fato que levou à adoção de medidas drásticas de restrição na cidade e à instauração de uma corrida contra o tempo referente à alimentação de milhares de crianças que dependiam da escola para comer (peça 32, p. 8-9) .
Análise:
16.	Em regra geral, a possibilidade de dispensa de licitação está prevista no art. 24 da Lei 8.666/1993. Dentre as situações cabíveis, há que se mencionar aquela constante no seu inciso IV, que trata dos casos de emergência ou calamidade pública, desde que caracterizada a urgência para o atendimento à situação que possa ocasionar prejuízo ou comprometer a segurança de pessoas, obras, serviços, equipamentos e outros bens, públicos ou particulares.
17.	No dia 16/3/2020, a Prefeitura de Manaus editou o Decreto 4.780/2020 (peça 41) declarando situação emergencial no município, em decorrência da pandemia da covid-19, atribuindo atividades específicas à Secretaria Municipal de Saúde.
18.	Posteriormente, em 23/3/2020, editou o Decreto 4.787/2020 (peça 42) declarando o estado de calamidade pública na cidade. Nesta oportunidade, atribuiu aos órgãos e entidades da Administração Municipal autorização para adoção de medidas administrativas necessárias ao enfrentamento da pandemia.
19.	Consoante jurisprudência do TCU, a exemplo do Acórdão 2504/2016-TCU-Plenário que foi mencionado na instrução pretérita, a decretação municipal de situação de emergência ou calamidade pública em si não é suficiente para justificar a dispensa de licitações, uma vez que se deve averiguar se há relação interdependente entre o objeto a ser contratado e a situação vivenciada pela cidade naquele momento.
20.	No caso contrato, o objeto consiste em aquisição de gêneros alimentícios, com recursos do Pnae, para entrega aos pais ou responsáveis pelos alunos da rede pública, em substituição à merenda escolar, dada a suspensão das aulas presenciais.
21.	Quando as escolas estão funcionando regularmente, os alimentos adquiridos com recursos do Pnae pela Semed são distribuídos aos respectivos estabelecimentos de ensino para a merenda dos alunos. Porém, considerando a suspensão das aulas, os gêneros alimentícios adquiridos deveriam ser entregues pela contratada no Almoxarifado Central da citada Secretaria, conforme consta no inciso XX do parágrafo segundo da terceira cláusula primeira do contrato (peça 8, p. 64) , e posteriormente distribuídos para as escolas onde os pais ou responsáveis pelos alunos poderiam retirar os kits ou, ainda, diretamente nas casas da população ribeirinha, tal como consta no relatório de gestão do projeto "Hora da Merenda" (peça 29, p. 574-583) .
22.	Tem-se, assim, como único fator diferencial entre ambas as situações, a agregação desses gêneros alimentícios em kits, por parte da empresa contratada. Assim, não se vislumbra relação direta entre a situação emergencial ou de calamidade pública, decretada em decorrência da pandemia, com a aquisição de alimentos com recursos do Pnae.
23.	Não deve prosperar a alegação de Semed de que a justificativa não teria sido decorrente desse fato - mas sim do atraso para a realização dos pregões 63/2020 (gêneros da agricultura familiar) e 85/2020 (gêneros básicos) , cujos editais somente foram divulgados em 28/5/2020 e 30/7/2020, respectivamente, e as licitações concluídas entre outubro e novembro de 2020 - pelas razões expostas a seguir.
24.	Primeiro, porque o demandante da contratação, Sr. Leís da Silva Batista, então Diretor do Departamento de Suprimento e Logística, em abril de 2020, justificou expressamente a sua necessidade em face do "enfrentamento à pandemia ocasionado do novo Corona Vírus - COVID-19" (peça 6, p. 3) . Segundo, porque o despacho da Diretora do Departamento Administrativo Financeiro, que foi ratificado pela Secretária Municipal de Educação (peça 8, p. 53 e 55) , justifica a dispensa com base no art. 24, IV, da Lei 8.666/1993 c/c o art. 21-A da Lei 11.947/2009, o qual foi inserido na normal legal por força do art. 1º da Lei 13.987/2020 e autorizou a entrega dos gêneros alimentícios diretamente aos pais ou responsáveis dos alunos, em razão da pandemia.
25.	Também alegou a Secretaria Municipal de Educação que o atraso para a realização dessas licitações se baseia no fato de que houve suspensão das atividades presenciais nos órgãos da Prefeitura, em decorrência da necessidade do distanciamento social, o que teria levado os servidores a trabalharem de maneira remota, além do fechamento do comercio e da indústria, prejudicando substancialmente os atos preparatórios do certame.
26.	Contudo, caso a Semed estivesse seguindo um planejamento adequado das suas contratações e tratado como prioridade a necessidade de alimentação dos alunos, dada a sua relevância social, bastaria distribuir os gêneros alimentícios básicos que estivavam em estoque, tal como faria para atendimento à merenda nas escolas, enquanto aguardava a finalização dos certames licitatórios, que jamais poderiam ter sido postergados.
27.	Há que se considerar, ainda, que a mencionada Secretaria não demonstra quais atos dos processos licitatórios teriam sido prejudicados com o alegado fechamento do comércio e da indústria. Destaque-se, neste ponto, que não há notícia de que os estabelecimentos que produzem e comercializam gêneros alimentícios básicos tenham sido impedidos de funcionar em todo o território nacional durante a pandemia. Em outras palavras, a indústria alimentícia, os supermercados e o comércio atacadista permaneceram em atividade regular em todo o país.
28.	Dessa forma, não se vislumbra possibilidade de a pandemia ter contribuído direta ou indiretamente para a dispensa da licitação, tal como argumentado tanto pela Semed quanto pela empresa A Chaves Coimbra.
29.	A Semed ainda afirmou ter realizado levantamento de atas de registro de preços então vigentes, para que pudesse fazer adesão, encontrando apenas uma, no caso a ARP 26/2019-DIVRP/DEGCM/UGCM/SEMEF, a qual não apresentava saldos suficientes. A suposta ausência de atas também foi apresentada como justificativa para dispensa pelo Diretor do Departamento de Suprimento e Logística, Sr. Leís da Silva Batista, por meio do despacho proferido, em 14/5/2020, para atendimento à Assessoria Jurídica (peça 29, p. 568-570) .
30.	Porém, pelo que se observa, houve falha no planejamento e não priorização tempestiva das contratações realizadas com recursos do Pnae, o que levou a Administração a caracterizar a situação como emergencial, nos moldes dispostos no art. 24, IV, da Lei 8.666/1993.
31.	O fato de a Semed ter buscado criar uma comissão em conjunto com órgãos de controle, cujos convites foram declinados, apenas demonstra que intentava evitar possível ação fiscalizatória ou eventual responsabilização pela negligência com o caso, não configurando, de fato, subsídio útil às suas argumentações.
32.	Deve-se ressaltar, também, que a ação popular mencionada pela empresa A Chaves Coimbra não teve por objeto a discussão sobre a legalidade da dispensa da licitação (cópia da sentença na peça 38) . Seu teor será tratado mais adiante nesta instrução, em relação às demais alegações de irregularidade feitas no exame anterior.
33.	Constata-se, portanto, que a falha de planejamento e a não priorização tempestiva das aquisições que deveriam ser realizadas com recursos do Pnae levaram a Semed a realizar contratação por dispensa de licitação indevida, o que, em princípio ensejaria a realização de audiência do Sr. Leís da Silva Batista, então Diretor do Departamento de Suprimento e Logística, da Sra. Maria de Nazaré Monteiro Normando, então Diretora do Departamento Administrativo Financeiro, e da Sra. Kátia Helena Serafina Cruz Schweickardt, então Secretária Municipal da Educação.
34.	Porém, considerando que o fato resultou em prejuízos para o Poder Público, conforme se verá mais adiante nesta instrução, capaz de ensejar a instauração de tomada de contas especial, essa irregularidade deverá constar na citação desses agentes.
Item "c" da oitiva: indício de sobrepreço no valor de R$ 2.897.621,25, considerando o preço unitário de referência do kit calculado, no âmbito deste Tribunal, no valor de R$ 11,85, e a quantidade contratada de 244.525 kits, em afronta aos princípios da legalidade, moralidade, economicidade e dos que lhe são correlatos (art. 3º, caput, da Lei 8.666/1993; caput dos arts. 37 e 70 da Constituição Federal) .
Fundamento legal ou jurisprudencial: art. 3º da Lei 8.666/1993 c/c os arts. 37 e 70 da Constituição Federal.
Manifestação da Unidade Jurisdicionada sobre os indícios de irregularidades:
a) os kits que foram objeto do Contrato 21/2020 não se limitam somente aos gêneros alimentícios que os compõem, pois o autor da representação e o MPF desconsideraram toda a logística imposta pela contratação em larga escala, os custos com a manufatura dos gêneros em prazo absolutamente exíguo (embalagem, mão de obra, combustível e tributação) , a validade mínima dos gêneros a serem entregues (quanto mais distante do prazo de vencimento mais caro é o alimento) e a garantia contratual a qual a empresa contratada teve que arcar (peça 29, p. 25) ;
b) dessa forma, não foram considerados os seguintes fatores: custo de embalagem (R$ 0,85) , mão de obra para a montagem das cestas (R$ 0,80) , gastos com logística (R$ 0,25) , CSLL/IRPF (R$ 1,41) e ICMS (R$ 2,35) , bem como o lucro da contratada (peça 29, p. 25-26) ;
c) o fornecimento dos mesmos itens à Semed no ano 2019, com valores inferiores e que foi apontado pelo autor da representação, não reflete a realidade do caso concreto, pois além de serem momentos distintos e, portanto, com realidade mercadológica diferente, ignora situações fáticas vividas no ano de 2020 em decorrência da crise sanitária - sendo que a cidade de Manaus foi uma das mais afetadas no mundo - a exemplo do custo de logística que é maior devido ao afastamento social praticado no período e, também, influenciado pelo preço dos combustíveis, pois o litro da gasolina custava R$ 4,30 em média no ano anterior e passou para R$ 5,49 na época da contratação; deve-se considerar, ainda, que o preço dos alimentos subiu 15% no país, ouseja, quase o triplo da inflação no período (peça 29, p. 26-27) ;
d) além disso, o fornecimento planejado para o ano de 2020 previu o exercício financeiro completo, abrangendo duzentos dias letivos, ou seja, importando em quantitativos muito superiores em comparação aos kits abrangidos pelo programa "Hora da Merenda", com diferentes ganhos de escala (peça 29, p. 27) ;
e) também não foi considerado o isolamento logístico da região para o atendimento dos gêneros alimentícios, que demoram até 21 dias para se deslocarem do Sudeste até o Amazonas, bem como todo o isolamento social que o Estado passou durante as constantes paralisações (peça 29, p. 27) ;
f) pesquisas realizadas com grandes supermercados e atacadistas da cidade não revelam a realidade econômica das contratações públicas, pois não participam diretamente de licitações, mas sim os fornecedores intermediários que consideram outros fatores, como o comprador ser a Administração Pública, o curto prazo de entrega dos kits, a data dilatada do vencimento dos produtos (mínimo de seis meses) e os seus próprios custos administrativos (peça 29, p. 28) ;
g) a SEC/AM afirmou que a empresa A Chaves Coimbra havia sido contratada pela Semed para fornecer biscoito salgado, em 17/6/2020, por R$ 2,30 a unidade, mas na composição dos kits praticou o valor de R$ 4,00; contudo, tratava-se de adesão ao Pregão Eletrônico 343/2019 (cópia da ata na peça 29, p. 274-277) , da esfera estadual, cujo preço retratava a realidade de 2019 e o quantitativo era quatro vezes superior ao ofertado na composição dos kits, ou seja, com maior economia de escala, além de que não foi obtido numa contratação extraordinária emergencial, com prazos exíguos e custos adicionais com embalagens (peça 29, p. 28-29) ;
h) a Selog realizou pesquisa de preços junto ao Banco do Preços Sefaz/AM levando em consideração não somente o gênero em si, mas também toda a tributação, mão de obra, logística e lucro, chegando a um valor ainda desconexo com a realidade, porém, esse instrumento traduz a realidade das licitações em todo o estado do Amazonas e, portanto, com quantitativos em tese bastante superiores e maior disputa entre fornecedores, mas não de um município isolado, além de também não ter considerado a garantia de 1% exigida do fornecedor (peça 29, p. 29-31) ; e
i) após ter tomado conhecimento do suposto sobrepreço, a Semed realizou em 28/5/2020 pesquisa aos principais supermercados atacadistas de Manaus que, em princípio, teriam condições de atender às exigências do termo de referência, obtendo os seguintes valores por kit: Mercantil Nova Era (R$ 39,73) , Supermercados DB (R$ 39,28) , Carrefour (R$ 40,62) e Assaí (R$ 40,37) , cuja média (R$ 40,00) , seria completamente compatível com aquele praticado pela contratada, sem se considerar todos os custos operacionais referentes a mão de obra, embalagem, logística, tributação e lucro da empresa (peça 29, p. 31-34) .
Manifestação da empresa A Chaves Coimbra:
a) o fato de Manaus ser uma "ilha" localizada no centro da maior floresta tropical do mundo e possuir apenas uma estrada, intransitável, que a liga ao restante do país, o mercado local sofre constantemente com as variações advindas de especulações comerciais e, à época, o medo do desabastecimento criou uma corrida às farmácias e aos supermercados, inflacionando bastante os produtos fornecidos, em alguns casos chegando a dobrar de preço; e o programa de alimentação teve início no pior mês (maio) de 2020 da pandemia na cidade (peça 32, p. 8) ;
b) a empresa A Chaves Coimbra apresentou o menor valor (R$ 47,00 por kit) dentre as quatro que apresentaram propostas, sendo que as demais (MC Comercio, EM de Souza e ES da Cruz) ofertaram os montantes de R$ 59,99, R$ 49,00 e R$ 61,50, respectivamente, o que proporcionou inegável economia à Administração Pública (peça 32, p. 22) ;
c) alguns fatores acabaram impactando nos preços, tais como a venda em larga escala e em curto prazo (que demanda gastos adicionais para aquisição antecipada e acondicionamento de grande quantidade de produtos) ; a assinatura do contrato ocorreu em 22/5/2020 e quatro dias depois (apenas dois dias úteis) as cestas começaram a ser entregues; transporte dos kits até o local de entrega; prazo mínimo de seis meses de validade de cada item do kit; e garantia contratual de 1% (peça 32, p. 2226) 
d) não consta nos argumentos da representação qualquer anotação acerca das condições de validade dos produtos (peça 32, p. 25) ;
e) após ter conhecimento da ação popular que tramita perante a Justiça Federal, a Semed realizou pesquisa de preços em quatro estabelecimentos comerciais atacadistas (Mercantil Nova Era, Supermercados DB, Carrefour e Assaí) , obtendo-se os seguintes valores por kit: R$ 39,73, R$ 39,28, R$ 40,62 e R$ 40,37, respectivamente, o que corresponde à média de R$ 40,00 (peça 32, p. 26-27) ; e
f) na mesma data, a empresa A Chaves Coimbra apresentou à Semed a composição da sua proposta de preços, que era de R$ 40,19 pelos itens alimentícios, acrescidos de custo de embalagem (R$ 0,85) , mão de obra para a montagem das cestas (R$ 0,80) , gastos com logística (R$ 0,25) , CSLL/IRPJ (R$ 1,41) e ICMS (R$ 2,35) , alcançando o total de R$ 45,85; assim, a margem de lucro foi de apenas R$ 1,85, pois o valor da cesta contrato era de R$ 47,00; dessa forma, a pesquisa feita pelo autor da representação foi bastante superficial e incompleta, não podendo servir de parâmetro para indicar superfaturamento (peça 32, p. 27-28) .
Análise:
35.	Para o exame preliminar, a Sec/AM realizou pesquisa de preços para fazer comparação com os valores contratados pela Semed com a empresa A Chaves Coimbra. Para seis itens dos oitos que compunham o kit, utilizou o Banco de Preços da Sefaz/AM, o qual apresenta a média dos preços de doze meses, porém, a maioria deles era mais recente.
36.	Ressalvou naquela oportunidade que essa fonte de informação não deveria ser confundida com o "Busca Preço", informado pelo autor da ação popular (processo 1009145-03.2020.4.01.3200 - 3ª Vara da Justiça Federal/Amazonas) , pois esse sistema apresenta preços de momento, com base apenas nas notas fiscais eletrônicas, ou seja, refletindo o varejo.
37.	Todavia, o levantamento realizado no Banco de Preços da Sefaz/AM não tinha encontrado resultados para os itens "feijão carioca" e "óleo de soja", motivo pelo qual a Sec/AM utilizou, como parâmetro, a média entre os preços apresentados na mencionada ação popular, ou seja, a pesquisa feita pelo autor no sistema Busca Preço da Sefaz/AM e as suas aquisições junto aos estabelecimentos Mercantil Nova Era e Supermercados DB.
38.	Não obstante, a Sec/AM acrescentou no comparativo custos adicionais, tais como: embalagem (os kits deveriam ser embalados e possuir logomarca do programa "Hora da Merenda"; mão de obra (para a montagem das cestas) ; logística (os kits deveriam ser entregues no Almoxarifado Central da Semed) ; impostos (CSLL/IRPJ e ICMS) ; e o lucro da contratada. Em todos esses casos, de forma a evitar questionamentos acerca da metodologia, a Sec/AM adotou os mesmos valores e/ou percentuais que constaram no contrato firmado com a empresa A Chaves Coimbra.
39.	O quadro abaixo apresenta os valores desse comparativo feito pela Sec/AM e, também, aqueles que foram apresentados pelo autor da ação popular (peça 5, p. 28) e os que foram pesquisados pelo Ministério Público Federal (peça 5, p. 8) nesse mesmo processo judicial:
	Item
	Preços pesquisados
	Preços contratados

		Ação Popular (1) 
	MPF (2) 
	Sec/AM (3) 
	A Chaves Coimbra (4) 

	Alimentos
	 1 kg de açúcar cristal 
	2,55
	2,65
	2,36
	2,75

		 1 kg de arroz tipo 1 
	2,85
	3,48
	2,51
	3,90

		 400 g de biscoito salgado 
	2,69
	3,95
	2,38
	3,99

		 1 kg de feijão carioca tipo 1 
	5,09
	5,39
	4,99
	8,00

		 500 g macarrão espaguete 
	1,75
	1,99
	1,83
	2,85

		 400 g achocolatado em pó 
	3,50
	4,19
	2,51
	4,00

		 400 g de leite integral em pó 
	8,50
	5,50
	8,38
	9,80

		 900 ml de óleo de soja 
	4,49
	4,75
	4,62
	4,90

	Subtotal
	31,42
	31,90
	29,58
	40,19

	Outros custos
	 Embalagem 
	não considerou
	não considerou
	0,85
	0,85

		 Mão de obra 
	não considerou
	não considerou
	0,80
	0,80

		 Logística 
	não considerou
	não considerou
	0,25
	0,25

		 CSLL/IRPJ 3% s/preço final
	não considerou
	não considerou
	1,41
	1,41

		 ICMS de 5% s/preço final
	não considerou
	não considerou
	2,35
	2,35

	Custo total
	31,42
	31,90
	34,28
	45,85

	Lucro da empresa de 2,45%
	não considerou
	não considerou
	0,87
	1,15

	Preço final
	31,42
	31,90
	35,15
	47,00

	Valor de 244.525 kits
	7.682.975,50
	7.800.347,50
	8.595.053,75
	11.492.675,00

	Sobrepreço
	3.809.699,50
	3.692.327,50
	2.897.621,25
	
 (1) Preços obtidos pelo autor da ação popular mediante consulta ao sistema "Busca Preços" da Sefaz/AM e que embasaram o valor da causa processo (peça 5, p. 1 e 28) ; O MPF considerou válidos os preços médios apresentados pelo autor da ação popular, mediante a comparação com o seu próprio levantamento, que também foi realizado no sistema "Busca Preços" da Sefaz/AM (peça 5, p. 7-8) ; (3) Peça 14, p. 10; (4) Composição dos preços discriminada pela contratada (peça 8, p. 75) .
40.	Pelo que se observa de início, é fato que o autor da ação popular e o MPF não consideraram os custos de embalagem, mão de obra para a montagem das cestas, logística, CSLL/IRPF e ICMS, bem como o lucro da contratada, conforme alegado pela Semed e a empresa A Chaves Coimbra. Contudo, ambas estenderam essa argumentação para contestar o levantamento feito pela Sec/AM, o que não se sustenta, pois essa Secretaria incorporou à sua pesquisa os mesmos valores e/ou percentuais que foram levados a efeito no contrato, consoante explicitado no quadro acima.
41.	Especificamente quanto à alegação de ambas sobre a garantia contratual, cabe destacar que não configura item específico na composição de custos feita pela contratada (peça 8, p. 75) , em que pese eventual custo financeiro devesse estar incluído em "custos administrativos". Além disso, o item 7 do preâmbulo do contrato (peça 8, p. 62) exigia a prestação de garantia equivalente a 1% do valor total do contrato (R$ 114.926,75) , mas que poderia ser realizado mediante depósito na conta corrente bancária da Prefeitura de Manaus. Cumpridas integralmente suas obrigações, esse montante lhe seria restituído.
42.	Quanto à discussão aventada por ambas de que a exigência de validade mínima dos gêneros a serem entregues impactaria nos valores, cabe mencionar que a pesquisa foi realizada nos sistemas "Banco de Preços" e "Busca Preços" da Sefaz/AM, que apresenta preços contratados pela Administração Pública, não sendo razoável admitir que os correspondentes instrumentos contratuais pudessem prever ou facultar a entrega de gêneros alimentícios com data próxima de seu vencimento. Ademais, os itens se referem a alimentos industrializados e não perecíveis, sendo compatível, portanto, o prazo mínimo que foi adotado, ou seja, de seis meses.
43.	O argumento da Semed de que houve variação significa no preço dos combustíveis entre 2019 e 2020 e, assim, teria impacto nos preços praticados pela A Chaves Coimbra também não deve ser acatado, uma vez que a Sec/AM considerou o mesmo valor do custo de logística apresentado por essa empresa na contratação, que foi de R$ 0,25 por kit.
44.	Também não deve ser acatada a alegação de que o aumento de preços em decorrência de realidade mercadológica distinta e da pandemia não teria sido considerado na pesquisa da Sec/AM, uma vez que a consulta levou em consideração valores mais recentes à época, conforme já explicitado anteriormente.
45.	A tese de ambas de que o isolamento logístico da cidade, que fica localizada no centro da região amazônica, poderia impactar nos preços da contratada colide com o fato de que a pesquisa da Sec/AM foi realizada com base em valores praticados no estado do Amazonas, inserto integralmente no mesmo bioma, motivo pela qual não deve ser acolhida.
46.	Quanto ao objetivo da Semed de contestar a utilização de pesquisas junto a grandes supermercados da cidade de Manaus, pois esses estabelecimentos não participariam diretamente de licitações, mas sim fornecedores intermediários que teriam outras despesas, cabe destacar novamente que todos os custos apresentados pela A Chaves Coimbra para sua contratação foram considerados pela Sec/AM em seu levantamento.
47.	Ademais, a pesquisa feita na instrução preliminar somente considerou valores praticados por dois supermercados de Maus, em relação a apenas dois itens (feijão carioca e óleo de soja) e mesmo assim para fazer o cálculo da média junto com valores apurados no sistema "Busca Preços" da Sefaz/AM.
48.	Neste ponto, a Semed se contradiz, pois num primeiro momento critica a possibilidade de a Sec/AM realizar pesquisa junto a grandes supermercados de Manaus, mas a mesma Secretaria alega ter feito pesquisa junto ao Mercantil Nova Era, Supermercados DB, Carrefour e Assaí para alegar que encontrou valor médio dos itens do kit a R$ 40,00, cujo intuito era de demonstrar que os valores contratados não estavam com sobrepreço. Ademais, tais valores não podem ser considerados de maneira isolada, uma vez que refletem apenas o comércio varejista.
49.	Com relação ao argumento de que a Sec/AM teria questionado a Semed por não ter considerado o fato de que o valor do "biscoito salgado" praticado pela A Chaves Coimbra em 17/6/2020 junto à mencionada Secretaria Municipal, a Administração demonstrou que se tratava de adesão a uma ata de registro de preços de 2019, da esfera estadual, e com quantitativos bastante superiores. Contudo, há que se mencionar que seu valor não foi incluído na pesquisa feita na instrução preliminar, motivo pelo qual o argumento não tem impacto na presente análise.
50.	Também não se deve acolher o questionamento da Semed acerca de se ter utilizado o sistema "Banco de Preços" da Sefaz/AM - o qual abrangeria contratação mais amplas, envolvendo todo estado do Amazonas e não de um município isolado - o que justifica basicamente por uma questão demográfica. Segundo o Instituto Brasileiro de Geografia e Estatística (IBGE) , a população estimada para o estado do Amazonas em 2020 era de 4.207.714 habitantes, enquanto para a cidade de Manaus (sem considerar a região metropolitana) foi de 2.219.580 habitantes, ou seja, a capital possui quase 53% da população estadual. Sua área metropolitana alcançava mais de 2,7 milhões de habitantes (quase 65% do estado) .
51.	Dessa forma, contratações congêneres feitas em âmbito estadual não poderiam ter quantitativos tão díspares conforme alegado pela Semed.
52.	A alegação da A Chaves Coimbra de que ofertou o menor valor dentre as empresas que apresentaram propostas, resultando em economia para a Administração, não pode ter o condão pretendido, ou seja, de justificar a ausência de sobrepreço, pois deveria a Semed ter realizado pesquisa em outras fontes antes de convocar as empresas para a contratação em comento. Caso tivesse agido assim, a Secretaria Municipal teria encontrado valores similares àqueles colhidos pela Sec/AM.
53.	Por fim, com relação à ação popular, cabe mencionar que seu objeto se referia a sobrepreço consoante levantamento feito pelo autor, por meio do sistema "Busca Preços" da Sefaz/AM, o qual não considerou custos de embalagem, mão de obra para a montagem das cestas, logística, CSLL/IRPF e ICMS, bem como o lucro da contratada. Na ação, pleiteou tutela de urgência para sustar o pagamento à empresa contratada.
54.	Segundo consta na sentença de primeiro grau (peça 38) , proferida em 17/6/2021, o pedido de tutela havia sido rejeitado, em juízo de cognição sumária, que ocorreu no dia 10/8/2020, conforme consulta ao sítio do Tribunal Regional Federal da 1ª Região (peça 46) . A ação foi considerada improcedente, sob o argumento de que a dispensa teria ocorrido em razão das medidas adotadas pela Administração para o enfrentamento da pandemia e do fato de autor ter utilizado valores praticados pelo mercado varejista, sem considerar os custos de embalagem, logística, mão de obra e tributação, bem como de não terem sido apresentados elementos novos. Houve interposição de apelação, em 8/7/2021, não havendo menção se foi pelo autor do processo ou pelo Ministério Público Federal, ainda pendente de julgamento.
55.	Apesar de o objeto da ação se referir à mesma contratação tratada nos presentes autos, há nítidas diferenças quanto à fonte de pesquisa utilizada para cálculo do sobrepreço e o fato de que neste processo de controle externo foram considerados pela Unidade Técnica os custos acima mencionados - o que resultou em diminuição do débito de R$ 3.809.699,50, que consta na ação popular, para R$ 2.897.621,25. Ademais, restou demonstrado que a Semed justificou indevidamente a contratação como necessária para enfrentamento da pandemia.
56.	Deve-se ponderar, ainda, que a ação popular ainda não fez coisa julgada e existe a separação de instâncias, a judicial e a administrativa, motivo pelo qual remanesce a competência do TCU para análise da matéria.
57.	Considerando que os argumentos apresentados pela Semed e A Chaves Coimbra não foram suficientes para afastar o sobrepreço identificado na contratação, nesta fase processual, resta constatado o dano à Administração Pública no importe de R$ 2.897.621,25, o que enseja conversão dos presentes autos em tomada de contas especial, com a citação da empresa solidariamente com os seguintes agentes:
a) Leís da Silva Batista, então Diretor do Departamento de Suprimento e Logística da Secretaria Municipal de Educação, por demandar a dispensa indevida de licitação, conforme memorando 35/2020 (peça 6, p. 3) , sem que houvesse pesquisa de preços com outras fontes além das propostas apresentadas pelas empresas convocadas, de forma a avaliar a compatibilidade dos valores com aqueles praticados no mercado;
b) Maria de Nazaré Monteiro Normando, então Diretora do Departamento Administrativo Financeiro, por autorizar a dispensa indevida de licitação, conforme despacho proferido em 21/5/2020 (peça 29, p. 24) , cuja contratação ocorreu com sobrepreço, sem que houvesse pesquisa de preços com outras fontes além das propostas apresentadas pelas empresas convocadas, de forma a avaliar a compatibilidade dos valores com aqueles praticados no mercado; e
c) Kátia Helena Serafina Cruz Schweickardt, então Secretária Municipal da Educação, por ratificar a dispensa indevida de licitação, conforme despacho proferido em 21/5/2020 (peça 29, p. 24) , cuja contratação ocorreu com sobrepreço, sem que houvesse pesquisa de preços com outras fontes além das propostas apresentadas pelas empresas convocadas, de forma a avaliar a compatibilidade dos valores com aqueles praticados no mercado.
Item "d" da oitiva: indício de direcionamento para contratação da empresa A Chaves Coimbra, em afronta aos princípios da impessoalidade, moralidade e economicidade, em face de seleção de empresas para apresentar cotações que não são habitualmente do ramo de gêneros alimentícios ou, no mínimo, não têm histórico de fornecimento para o setor público, o que pode ter levado à apresentação de cotações com valores fora da realidade de mercado, associado ao fato de que não foi solicitada cotação de preços a fornecedores que já eram conhecidos do órgão, como aqueles que tinham participado da Ata de Registro de Preços 26/2019-DIVRP/DEGCM/UGCM/SEMEF.
Fundamento legal ou jurisprudencial: seleção da proposta mais vantajosa para a Administração, nos termos do art. 3º da Lei 8.666/1993.
Manifestação da Unidade Jurisdicionada sobre os indícios de irregularidades:
a) das cinco empresas convidadas a orçar, quatro eram contumazes participantes de certames públicos para o fornecimento de gêneros alimentícios: MC Comercio e Representação Ltda. (CNPJ 00.368.488/0001-04) - pregões eletrônicos 68/2019 e 63/2020; EM de Souza e Cia. Ltda. (CNPJ 08.627.332/0001-02) - especializada em fornecimento de cestas básicas e natalinas para Distrito Industrial (https://bigcesta.com.br) , E S de Cruz Comercio (CNPJ 06.136.794/0001-00) - Pregão Eletrônico 2/2019 da 21ª Companhia de Engenharia de Construção; além da A Chaves Coimbra (CNPJ 12.023.960/0001-56) - pregões eletrônicos 63/2020 e 343/2019, que foi escolhida por apresentar a melhor proposta de preços e ter atendido aos critérios de qualificação técnica, jurídica, fiscal, trabalhista, econômico-financeira (peça 29, p. 35-36) ;
b) as empresas que trabalham com fornecimento de produtos para o setor público geralmente possuem CNAE amplo, assim têm a possibilidade de atender grande variedade de itens; caso isso fosse um obstáculo, o governo federal impediria, exemplificativamente, que prestadores de serviços de informática pudessem fornecer material gráfico ou empresas de gêneros alimentícios ofertar material elétrico ou de limpeza; portanto, é da natureza do livre mercado que as empresas, desde que qualificadas, forneçam o que puderem ao setor público (peça 29, p. 36-37) ; e
c) conforme demonstrado, todas as empresas convidadas possuíam CNAE compatível com o serviço contratado e já vinham tentando fornecer para a Semed ou já forneciam algum gênero alimentício para esta Secretaria ou a outros órgãos públicos, o que afasta qualquer indício de direcionamento (peça 29, p. 37-38) .
Manifestação da empresa A Chaves Coimbra:
a) o Sistema de Compras Manaus (Sistema Integrado de Gestão de Compras e Contratos) consiste num mecanismo que visa à aquisição de serviços e materiais, otimizando a referida compra, por intermédio do cadastro prévio de fornecedores, nos moldes estabelecidos nos arts. 8º e 20 do Decreto Municipal 4.765/2020; ele ainda empreende não somente velocidade, mas também equidade na escolha, seguindo o modelo estabelecido pela Lei 10.520/2002 (peça 32, p. 18) ;
b) esse sistema seleciona de "forma quase que automática" os fornecedores habituais para possibilitar-lhes a participação e, embora a dispensa requeira a existência de ao menos três concorrentes, o que se coaduna com entendimento do Tribunal, a exemplo do Acórdão 1565/2015-TCU-Plenário, da relatoria do Ministro Vital do Rêgo, foram chamados cinco no caso concreto, obtendo-se a oferta de quatro propostas (peça 32, p. 18-21) ; e
c) após a seleção dos fornecedores e o cadastramento das propostas, a etapa subsequente no sistema é denominada como "edital de licitação", em que são realizados ajustes das configurações do certame, tais como modalidade e objeto, dentre outros; em seguida, o sistema realiza outras etapas pertinentes até se chegar à fase de classificação, a qual tem duração de aproximadamente um minuto (peça 32, p. 2021) .
Análise:
58.	A Semed alegou que as quatro empresas que apresentaram propostas eram "contumazes participantes de certames públicos para o fornecimento de gêneros alimentícios" (peça 29, p. 36) .
59.	No caso da MC Comercio e Representação Ltda., a Secretaria apontou dois pregões eletrônicos (68/2019 e 63/2020) . Segundo pesquisa feita no sítio do Portal de Compras de Manaus (https://compras.manaus.am.gov.br) , trata-se de certames realizados pela Secretaria Municipal de Finanças, Tecnologia da Informação e Controle Interno e destinados ao fornecimento de gêneros alimentícios.
60.	Conforme consta nas atas dessas licitações (peças 43-44) , essa empresa participou de fato de ambas as licitações, mas não se sagrou vencedora de nenhum item. Porém, além da A Chaves Coimbra, as empresas H A de Aguiar Comercial ME, Disgal Distribuidora de Gêneros Alimentícios da Amazonia Ltda EPP, Doce Cristal Comercio de Produtos Alimentícios Ltda.-EPP, TL Comercio de Produtos Alimentícios Eireli-ME, A M da Silva Oliveira - ME, Instrumental Técnico Ltda., FJAP e Cia. Ltda. -EPP, MRF Serviços de Escritório e Comercio de Produtos Alimentícios Eireli, SC da Amazônia Eireli, Progel Comercio de Produtos Alimentícios Eireli - EPP e AJM Comercio Atacadista de Produtos Alimentícios Eireli - EPP foram as vencedoras dos itens licitados, na maioria dos casos em valores que superaram a cifra de R$ 1 milhão de reais cada um.
61.	Quanto à EM de Souza e Cia. Ltda., a Semed alegou, sem apresentar comprovação, que a empresa seria especializada em fornecimento de cestas básicas e natalinas para o Distrito Industrial, além de que não indicou nenhuma participação dela em licitações do município.
62.	Em relação à E S de Cruz Comercio, alegou que a empresa participou do Pregão Eletrônico 2/2019 da 21ª Companhia de Engenharia de Construção. De fato, o certame se destinava a aquisição de gêneros alimentícios e consta a participação da empresa na ata, todavia, sem que tivesse vencido nenhum os 439 itens (considerando o quantitativo de itens, a ata possui tamanho muito grande para ser juntada como peça no presente processo, mas pode ser consultada no Portal de Compras Governamentais - UASG 160022) . Muitas empresas também participaram desse certame e há várias vencedoras em diversos itens, com valor adjudicado acima de R$ 2 milhões. O valor total da ata foi superior a R$ 58 milhões.
63.	Ressalte-se que a única empresa que se saiu vencedora em itens dos certames municipais informados foi a A Chaves Coimbra.
64.	Segundo consulta realizada nesta oportunidade (peça 45) ao Portal da Transparência de Manaus (https://transparencia.manaus.am.gov.br) , a MC Comercio e Representação Ltda. já havia sito contratada para fornecer gêneros alimentícios entre 2018 e 2019, mas apenas em valores de até R$ 26.000,00 em cada oportunidade; a empresa E S de Cruz Comercio tinha firmado apenas um contrato, no valor global de R$ 601.200,00, para fornecer "papel higiênico" para a Semed; a EM de Souza e Cia. Ltda. não chegou a ser contratada nesses dois anos; e a empresa A Chaves Coimbra, no entanto, celebrou oito contratos no ano de 2018 e dezoito em 2019, sendo dez deles com valores entre R$ 1 milhão e R$ 9 milhões.
65.	Nessa mesma consulta, verificou-se que as empresas Disgal e Doce Cristal, que participaram dos certames mencionados pela Semed, conforme destacado anteriormente neste tópico, celebraram diversos contratos para fornecimento de gêneros alimentícios entre 2018 e 2019 à Secretaria Municipal de Educação, com valores superiores a R$ 1 milhão, porém, não foram convidadas para participar da cotação de preços na dispensa de licitação em comento.
66.	Essa consulta do Porta da Transparência também demonstra ser infundado o argumento da empresa A Chaves Coimbra de que o sistema teria selecionado fornecedores habituais para a Prefeitura de Manaus.
67.	Dessa forma, não parece razoável o fato de que muitas outras empresas de maior porte não tenham sido convidadas a apresentar propostas para a aquisição dos kits de alimentos, considerando o montante que seria contratado (quase R$ 12 milhões) e a relevância social do objeto (alimentação dos alunos da rede pública) , tendo a Semed optado apenas por empresas sem fornecimento habitual de gêneros alimentícios para a Prefeitura em valores mais compatíveis com o objeto que se pretendia adquirir, a exceção daquela que veio a ser contratada.
68.	Conclui-se, portanto, que o contexto acima exposto apresenta indícios com a necessária robustez para apontar direcionamento para a contratação da empresa A Chaves Coimbra, irregularidade que agrega à fundamentação adotada para a conversão do presente processo em tomada de contas especial e citação dos responsáveis.
Item "e" da oitiva: atos de gestão não demonstrados no processo administrativo do procedimento de dispensa, relativos a acréscimos de quantitativos e pesquisa de preços realizada antes desse incremento de unidades, em possível afronta ao princípio da motivação e ao art. 4º, parágrafo único, da Lei 8.666/1993.
Fundamento legal ou jurisprudencial: princípio da motivação e art. 4º, parágrafo único, da Lei 8.666/1993.
Contextualização:
69.	A instrução preliminar constatou envio de e-mail (peça 6, p. 50-54) da Semed para as empresas que tinham apresentado cotação, com afirmação de que o demandante teria aumentado o quantitativo de kits, o que poderia levar à alteração dos valores, em decorrência do ganho de escala. O fato indicava a existência de uma pesquisa de preços anterior que deveria ter constado do processo administrativo da contratação, a qual possibilitaria avaliar eventual redução ou majoração dos valores ofertados (peça 14, p. 11, parágrafos 63-64) .
70.	Também destacou que o quantitativo de 244.525 kits, que consta no termo de referência (peça 6, p. 8-9) , decorreria supostamente da quantidade de alunos da rede municipal, sem que isso estivesse demonstrado no mencionado processo administrativo. Contudo, seus anexos III e V apresentam o montante de 180 mil kits.
Manifestação da Unidade Jurisdicionada sobre os indícios de irregularidades: a Semed pretendia inicialmente contratar 180 mil kits, mas, como a alimentação escolar é para muitas crianças a principal refeição do dia e sua ausência poderia acarretar prejuízos nutricionais, o quantitativo foi aumentado para 244.525 kits, de forma a atender a totalidade de alunos da rede; o fato obstaculizou a primeira pesquisa de preços, o que levou à nova solicitação de orçamento às empresas escolhidas para a cotação (reproduz teor de mensagens de e-mails na peça 29, p. 39-41) , que se deu antes que os fornecedores enviassem suas propostas; dessa forma, não há que se falar em primeira cotação (peça 29, p. 38-42) .
Análise:
71.	O MPF havia solicitado à Semed cópia dos documentos integrantes do processo de dispensa, os quais também foram acostados aos presentes autos (peças 6-8) .
72.	Verifica-se no anexo de um despacho proferido pelo Gerente de Controle de Qualidade da Semed (peça 6, p. 25) que num primeiro momento se objetivava a aquisição de 180 mil kits. Contudo, o termo de referência foi elaborado, em 12/5/2020, com o quantitativo de 244.525 kits, com a justificativa de que seria para atender todos os alunos da rede pública (peça 6, p. 8) . Nessa mesma data foram encaminhadas as solicitações de propostas às empresas por e-mail (peça 6, p. 50-54) .
73.	Consta no teor dessas mensagens de e-mail a informação de que o "demandante aumentou o quantitativo de kits", razão pela qual seria "possível uma mudança de preços devido à economia de escala".
74.	Assim, consoante o consignado na instrução pretérita, o fato indica ter havido uma pesquisa anterior. A Semed afirmou que a alteração no quantitativo obstaculizou a primeira pesquisa, mas que a nova solicitação se deu antes que as empresas apresentassem suas propostas.
75.	Em que pese a discussão aventada neste tópico, cabe destacar que a presente instrução identificou sobrepreço nos produtos adquiridos em comparação com aqueles praticados no mercado, o que supre a necessidade de qualquer outra medida adicional sobre a alteração do quantitativo de kits.
Item "f" da oitiva: demais informações que julgar necessárias.
Manifestação da empresa A Chaves Coimbra:
a) um ato administrativo somente pode sofrer controle em seu aspecto de legalidade, jamais quanto à conveniência e oportunidade; no caso concreto, trata-se de licitação dispensada ocorrida em período de pandemia, ou seja, como política pública de combate à covid-19, não sendo possível o seu questionamento pelo representante quanto ao que acha ou julga ser o procedimento adequado; e
b) ademais, o STF havia decidido que cabia aos governadores e prefeitos regulamentarem a situação em seus respectivos territórios, restando, assim, assente que havia autonomia para o ente municipal traçar as políticas públicas de acordo com as peculiaridades locais, o que se coaduna com o disposto no art. 22 da Lei de Introdução às Normas do Direito Brasileiro e na Recomendação 66/2020 do Conselho Nacional de Justiça (peça 32, p. 29-32) .
Análise:
76.	A presente análise identificou ter sido indevida a dispensa de licitação, bem como a identificação de sobrepreço praticado pela contratada. Em nenhum momento foi contestada tanto pela Sec/AM ou como pela Selog a conveniência e a oportunidade na prática dos atos administrativos, somente aspectos relacionados à legalidade e a economicidade. Ademais, a empresa apresenta a discussão apenas em tese, sem apontar expressamente em que circunstância teria havido tal ingerência.
77.	É de bom alvitre ressaltar que não se pode admitir ser conveniente ou oportuno afastar a legalidade e a economicidade na prática dos atos administrativos.
78.	Dessa forma, seus argumentos não devem ser acolhidos.
Itens da diligência: a) esclarecimentos, acompanhados da documentação comprobatória pertinente, a respeito das disparidades entre o valor empenhado e pago, considerando que, no portal da transparência da Prefeitura de Manaus/AM, consta registro de valores pagos no montante de R$ 21.106.675,00, enquanto o valor empenhado, por meio da Nota de Empenho 2020NE01155, foi de R$ 11.492.675,00; b) cópia de todas as notas fiscais, ordens bancárias e os comprovantes de pagamento referentes ao Contrato 21/2020; e c) relação de eventuais pagamentos pendentes na esfera do contrato em tela, com a discriminação dos respectivos valores. 
Manifestação da Unidade Jurisdicionada sobre os indícios de irregularidades: o valor pago à contratada foi de R$ 11.492.675,00 (peça 29, p. 42) , conforme cópia anexa do processo de pagamento, acompanhado da relação de todas as notas fiscais, ordens bancárias e correspondentes comprovantes da quitação desse montante (peça 29, p. 309-566) .
Análise:
79.	A Nota de Empenho 2020NE01155 (peça 29, p. 319) foi emitida em 22/5/2020, com o valor de R$ 11.492.675,00.
80.	Segundo relação de ordens bancárias apresentada pela Semed (peça 29, p. 309-312) , foi pago o valor total de R$ 11.492.675,00 à empresa A Chaves Coimbra, no período de 23/7/2020 a 30/12/2020, referentes às seguintes notas fiscais (cópia do processo de pagamento na peça 29, p. 309566) :
	Nota Fiscal
	Data de Emissão
	Qde. de kits
	Valor unitário
	Valor total

	7011
	1º/6/2020
	40.000
	R$ 47,00
	R$ 1.880.000,00

	7012
	5/6/2020
	45.000
	R$ 47,00
	R$ 2.115.000,00

	7016
	15/6/2020
	37.000
	R$ 47,00
	R$ 1.739.000,00

	7017
	19/6/2020
	44.000
	R$ 47,00
	R$ 2.068.000,00

	7019
	22/6/2020
	35.000
	R$ 47,00
	R$ 1.645.000,00

	7020
	23/6/2020
	43.525
	R$ 47,00
	R$ 2.045.675,00

	TOTAL
		244.525
	R$ 47,00
	R$ 11.492.675,00

81.	Consta no sítio do Portal da Transparência o montante de R$ 21.106.675,00 pago à contratada, mas os valores empenhados e liquidados correspondem a R$ 11.492.675,00.
82.	Embora o fato não ter sido esclarecido pelo Semed, os documentos de pagamentos trazidos aos autos, inclusive as ordens bancárias, também correspondem ao importe de R$ 11.492.675,00, motivo pelo qual não se vislumbra a necessidade de medidas adicionais.
83.	Verifica-se, ainda, que não existem valores a pagar à empresa, não sendo possível, portanto, a realização de glosas.
84.	Diante do exposto, será proposta a conversão do presente processo em tomada de contas especial, promovendo-se a citação dos responsáveis, conforme consta na presente instrução.
	F. Impacto dos Encaminhamentos Propostos

	Haverá impacto relevante na Unidade Jurisdicionada e/ou na sociedade, decorrente dos encaminhamentos propostos?
	Não

	G. Pedido de Ingresso aos Autos, de Informações/Vistas/Cópias, e de Sustentação oral

	Há pedido do representante de ingresso aos autos?
	Não

	Há pedido de informações/vistas/cópia do processo?
	Não

	Há pedido de sustentação oral?
	Sim

	Análise:

	85.	Quanto ao pedido de sustentação oral formulado pela empresa A Chaves Coimbra (peça 32, p. 33) , considerando que foi instada a manifestar-se na defesa dos seus interesses e, assim, tornando parte interessada no presente processo, propõe-se o seu deferimento, com fulcro no art. 168, caput, do Regimento Interno/TCU.

	H. Processos Conexos e Apensos

	Há processos conexos noticiando possíveis irregularidades na contratação ora em análise?
	Não

	Há processos apensos?
	Não

	I. Proposta de Encaminhamento

86.	Em razão do exposto, propõe-se:
86.1.	conhecer o presente processo como representação, satisfeitos os requisitos de admissibilidade constantes no art. 113, § 1º, da Lei 8.666/1993, c/c os arts. 235 e 237, VI, do Regimento Interno deste Tribunal, e no art. 103, § 1º, da Resolução - TCU 259/2014;
86.2.	considerar no mérito, com fundamento no art. 276, § 6º, do Regimento Interno deste Tribunal, a presente representação procedente;
86.3.	converter a presente representação em tomada de contas especial, com fundamento no art. 47 da Lei 8.443/1992 c/c o art. 252 do Regimento Interno/TCU, autorizando, desde logo, as citações abaixo indicadas, nos termos dos arts. 10, § 1º, e 12, inciso II, da Lei 8.443/1992 c/c o art. 202, II, do mesmo Regimento, para que os responsáveis solidários abaixo mencionados, no prazo de quinze dias, contados a partir da ciência da citação, apresentem alegações de defesa, ou recolham a quantia aos cofres do Tesouro Nacional a quantia a seguir indicada, atualizada monetariamente a partir da respectiva data até a data do efetivo recolhimento, em razão das ocorrências constatadas no transcorrer do Contrato 21/2020, celebrado em 22/5/2020, por dispensa de licitação;
a) A Chaves Coimbra - EPP (CNPJ 12.023.960/0001-56) , em razão de ter praticado sobrepreço no importe de R$ 2.897.621,25, decorrente da diferença entre os valores contratados por dispensa indevida de licitação e aqueles praticados no mercado;
b) Leís da Silva Batista (CPF XXX.705.212-XX) , pois como Diretor do Departamento de Suprimento e Logística da Secretaria Municipal de Educação não planejou adequadamente e não priorizou de maneira tempestiva as contratações de gêneros alimentícios para a merenda escolar, tendo demandado a contratação de 244.525 kits de alimentos por dispensa de licitação, por meio do memorando 35/2020: sem que restasse justificada a previsão legal para tal modalidade; sem que fosse realizada pesquisa de preços com outras fontes, além das propostas apresentadas pelas empresas convocadas, de forma a avaliar a compatibilidade dos valores com aqueles praticados no mercado; e sem convocação de outras empresas que já forneciam gêneros alimentícios para a Semed, o que indica direcionamento da contratação para a empresa A Chaves Coimbra - EPP, com sobrepreço praticado no importe de R$ 2.897.621,25;
c) Maria de Nazaré Monteiro Normando (CPF XXX.796.462-XX) , pois como Diretora do Departamento Administrativo Financeiro autorizou a dispensa indevida de licitação, conforme despacho proferido em 21/5/2020: sem que restasse justificada a previsão legal para tal modalidade; sem que tivesse sido realizada pesquisa de preços com outras fontes, além das propostas apresentadas pelas empresas convocadas, de forma a avaliar a compatibilidade dos valores com aqueles praticados no mercado; e sem que tivessem sido convocadas de outras empresas que já forneciam gêneros alimentícios para a Semed, o que indica direcionamento da contratação para a empresa A Chaves Coimbra - EPP, com sobrepreço praticado no importe de R$ 2.897.621,25; e
d) Kátia Helena Serafina Cruz Schweickardt (CPF XXX.201.787-XX) , pois como Secretária Municipal da Educação não priorizou de maneira tempestiva as contratações de gêneros alimentícios para a merenda escolar, tendo ratificado  a dispensa indevida de licitação, conforme despacho proferido em 21/5/2020, sem que restasse justificada a previsão legal para tal modalidade; sem que tivesse sido realizada pesquisa de preços com outras fontes, além das propostas apresentadas pelas empresas convocadas, de forma a avaliar a compatibilidade dos valores com aqueles praticados no mercado; e sem que tivessem sido convocadas de outras empresas que já forneciam gêneros alimentícios para a Semed, o que indica direcionamento da contratação para a empresa A Chaves Coimbra - EPP, com sobrepreço praticado no importe de R$ 2.897.621,25.
Dispositivos violados: a) dispensa indevida de licitação: arts. 2º e 24, IV, da Lei 8.666/1993 c/c os arts. 2º, § 1º, e 5º, § 1º, da Resolução FNDE 2/2020 e jurisprudência do Tribunal, a exemplo do Acórdão 2504/2016-TCU-Plenário, da relatoria do Ministro Bruno Dantas; b) sobrepreço na contratação: princípios da legalidade, da moralidade, da economicidade e dos que lhe são correlatos, conforme disposto no art. 3º da Lei 8.666/1993 c/c os arts. 37 e 70 da Constituição Federal; e c) direcionamento da contratação: seleção da proposta mais vantajosa para a Administração, nos termos do art. 3º da Lei 8.666/1993.
Débito:
	Data
	Valor
	Motivo

	22/5/2020
	R$ 2.897.621,25
	Diferença entre os valores contratados por dispensa indevida de licitação e aqueles praticados no mercado.

86.4.	deferir o pedido de sustentação oral formulado pela empresa A Chaves Coimbra - EPP, com fulcro no art. 168, caput, do Regimento Interno deste Tribunal;
86.5.	encaminhar cópia da presente instrução à Secretaria Municipal de Educação (Semed) da cidade de Manaus/AM e aos responsáveis: A Chaves Coimbra - EPP, Leís da Silva Batista, Maria de Nazaré Monteiro Normando e Kátia Helena Serafina Cruz Schweickardt, a fim de subsidiar a apresentação das alegações de defesa; e
86.6.	encaminhar cópia do acórdão que vier a ser prolatado à Secretaria Municipal de Educação de Manaus/AM, ao Ministério da Educação, ao Fundo Nacional de Desenvolvimento da Educação e aos responsáveis, informando que o seu inteiro teor, incluindo o relatório e o voto que o fundamentam, poderá ser consultado no endereço."
	É o relatório.

Francisco Charles Cunha Garcia Junior (4563/OAB-AM) e outros, representando A Chaves Coimbra

Não atuou

REPRESENTAÇÃO. AQUISIÇÃO PÚBLICA VOLTADA AO ENFRENTAMENTO DA COVID-19. COMPRA DE "KITS MERENDA" PELO MUNICÍPIO DE MANAUS. IRREGULARIDADES. POSSÍVEL SUPERFATURAMENTO. PROCEDÊNCIA. CONVERSÃO EM TOMADA DE CONTAS ESPECIAL.

REPRESENTAÇÃO (REPR)

Trata-se de representação formulada pela Secretaria de Controle Externo de Aquisições Logísticas (Selog) , no âmbito do Programa especial de atuação no enfrentamento à crise da Covid-19 (Coopera) . No presente processo examina-se a aquisição de 244.525 "kits merenda", realizada pela Secretaria Municipal de Educação de Manaus/AM (Semed) , por dispensa de licitação, no valor de R$ 11.492.675,00, junto à empresa A Chaves Coimbra.
2.	A contratação em tela está relacionada com o Programa Nacional de Alimentação Escolar (PNAE) , que oferece alimentação escolar a estudantes de todas as etapas da educação básica nas escolas públicas. Em razão da pandemia e o consequente fechamento das escolas, o Fundo Nacional de Desenvolvimento da Educação (FNDE) autorizou, com o objetivo de garantir o direito à alimentação dos estudantes e, assim, evitar que entrem em situação de insegurança alimentar e nutricional, a distribuição dos gêneros alimentícios adquiridos no âmbito do PNAE aos pais ou responsáveis dos alunos.
3.	Assim, a Semed decidiu, no contexto do "Programa Hora da Merenda", efetuar a aquisição de "Kits" de alimentação escolar a ser distribuídos aos pais ou responsáveis dos alunos matriculados na rede municipal de ensino, por dispensa de licitação, a partir de pesquisa de preços junto a cinco fornecedores.
4.	A Secretaria do TCU no Estado do Amazonas (Sec-AM) , no âmbito do TC-Processo 016.867/2020-3, que trata do acompanhamento das aquisições voltadas ao enfrentamento do Covid-19, exceto as efetuadas pelo Ministério da Saúde, examinou a mencionada contratação e encontrou os seguintes indícios de irregularidades:
"a) desconsideração da faixa etária dos alunos e não inclusão de frutas e hortaliças para a composição dos kits de merenda, em violação ao disposto nos arts. 2º, § 1º, e 4º da Resolução FNDE 2/2020 (Fundo Nacional de Desenvolvimento da Educação) ;
b) dispensa indevida do processo licitatório, sem a caracterização do disposto no art. 24, IV, da Lei 8.666/1993 e em violação à Resolução FNDE 2/2020, uma vez que o objeto constitui atividade regular, não resultando de nova demanda decorrente do estado de calamidade imposto pela pandemia em curso;
c) sobrepreço no valor de R$ 2.897.621,25;
d) direcionamento da contratação para a empresa A Chaves Coimbra, em face de seleção de empresas para apresentar cotações que não são fornecedoras habituais de gêneros alimentícios para a administração pública, em afronta aos princípios da impessoalidade, moralidade e economicidade; e
e) ausência de justificativa para o acréscimo de quantitativos após a realização da pesquisa de preços, em afronta ao princípio da motivação e ao art. 4º, parágrafo único, da Lei 8.666/1993."
5.	Diante disso, a Ministra Ana Arraes, então relatora do processo de acompanhamento, determinou que a Secretaria de Controle Externo de Aquisições Logísticas (Selog) autuasse os presentes autos com o objetivo de apurar a eventual ocorrência de irregularidades e, se fosse o caso, promovesse a devida responsabilização.
6.	Devidamente instruído o processo, após a realização de oitivas e diligências, a Selog concluiu pela ocorrência das seguintes irregularidades:
a) ausência de planejamento adequado que propiciasse a contratação tempestiva de alimentos para a merenda escolar;
b) aquisição dos alimentos por dispensa de licitação, sem que restasse justificada a previsão legal para tal modalidade;
c) realização de pesquisa de preços limitada às empresas que foram convidadas a apresentar proposta, que prejudicou a avaliação da compatibilidade dos valores ofertados com os praticados no mercado;
d) direcionamento da contratação, em função da não convocação de outras empresas que já forneciam alimentos para a Semed para apresentar proposta; e
e) superfaturamento no valor de R$ 2.897.621,25.
7.	Assim, a unidade técnica propõe que a presente representação seja conhecida e considerada procedente, convertendo-se o processo em tomada de contas especial, com a citação da empresa contratada e do Sr. Leís da Silva Batista, Diretor do Departamento de Suprimento e Logística da Secretaria Municipal de Educação, da Sra. Maria de Nazaré Monteiro Normando, Diretora do Departamento Administrativo Financeiro da Secretaria Municipal de Educação e da Sra. Kátia Helena Serafina Cruz Schweickardt, Secretária Municipal da Educação, pelo superfaturamento apurado.
8.	Concordo plenamente com as conclusões da Selog.
9.	Não posso, todavia, deixar de registrar a minha indignação quanto à eventual ocorrência de malversação dos escassos recursos destinados à alimentação de crianças carentes e respectivas famílias. Cria-se uma política emergencial de distribuição de alimentos para atenuar os dramáticos impactos da pandemia e parte dos recursos a ela alocado termina por ser desviado. É ainda mais revoltante quando se testemunha que isso se passou em uma das cidades brasileiras que mais sofreram com a pandemia decorrente do Coronavírus. 
10.	Ressalto, por fim, que a unidade técnica deverá, antes de promover as citações, identificar precisamente quais condutas ensejaram o dano ao erário, quem são os responsáveis e se há solidariedade entre eles, bem como se existem condutas irregulares autônomas, não associadas ao débito, que devam também ser objeto de audiências de seus autores, ficando a Selog, desde logo, autorizada a promover todas as medidas saneadoras necessárias para esses fins.
	Ante o exposto, Voto pela adoção da minuta de acórdão que submeto a este Colegiado.
TCU, Sala das Sessões, em 1 de setembro de 2021.
JORGE OLIVEIRA 
Relator